【裁判字號】    99,訴,994
【裁判日期】    991118
【裁判案由】    強盜
【裁判全文】
臺灣臺北地方法院刑事判決               99年度訴字第994號
公  訴  人  臺灣臺北地方法院檢察署檢察官
被      告  戊○○
選任辯護人  陳雅萍律師
上列被告因強盜案件，經檢察官提起公訴（99年度偵字第12455
號），本院判決如下：
    主  文
戊○○踰越安全設備竊盜，因脫免逮捕，而當場施以強暴，處有
期徒刑參年捌月。
    事  實
一、戊○○於民國99年5 月15日晚上9 時許，前往臺北市中山區
    ○○○路130 號之大樓拜訪美髮用品客戶，事後登至同址頂
    樓即12樓抽菸，見甲○○所經營之瑪達哈利企業有限公司（
    下稱瑪達哈利公司）辦公室大門內走道旁之窗戶未鎖，竟意
    圖為自己不法之所有，基於入內竊盜之犯意，徒手開啟攀爬
    踰越該窗戶之安全設備進入室內走道，無故侵入他人之建築
    物（夜間無人居住），再循辦公室客廳門旁之窗戶進入該辦
    公室搜尋財物，後在甲○○之辦公桌抽屜內徒手竊取甲○○
    所有之花色零錢包1 只及其內之黃金項鍊1 條及白K 金墜子
    1 只（價值共約新臺幣17,000元，均已發還），並放入其隨
    身攜帶之黑色手提包內，因而竊取得手；然因戊○○越窗侵
    入時不慎觸動保全警報器，中興保全股份有限公司據報後已
    報警並隨即通知保全員丙○○及瑪達哈利公司員工丁○○趕
    往該處，其2 人約於當晚9 時15分許會合後，一同進入辦公
    室內查看，因而發現戊○○藏在辦公室後方之廁所內，丙○○隨即請戊○○移至客廳大門口處，並詢問其身分及入內原
    因，經丁○○去電確認戊○○所言不實、丙○○亦已去電公
    司請求支援並等候員警到場配合實施逮捕，戊○○眼見丙○○始終擋住大門去處恐離去無望，為脫免逮捕，竟當場向丙○○頭部左側揮拳，丙○○以手擋開後隨即持保全警棍反擊
    ，2 人進而互打僵持，戊○○竟又隨手拿起客廳桌上某木質
    裝飾品（非「兇器」，略大於起訴書所指之煙灰缸，未據扣
    案）砸向丙○○後腦，致其受有頭部挫傷之傷害（傷害部分
    業據丙○○於偵查中撤回告訴），且續與丙○○扭打、拉扯
    、推擠，前後約1 分多鐘，戊○○施以此等強暴手段致使丙○○即將氣力放盡而達難以抗拒之程度，幸因員警乙○○、
    簡招輝及時趕至現場，由乙○○上前將戊○○側身摔倒在地
    予以制伏，方得以當場逮捕戊○○並查獲上情。
二、案經甲○○訴由臺北市政府警察局中山分局報請臺灣臺北地
    方法院檢察署檢察官偵查起訴。
    理  由
壹、證據能力：
    本件認定事實所引用之卷內所有卷證資料（包含人證、書證
    等，詳下述及者），並無證據證明係公務員違背法定程序所
    取得，與本案事實亦有自然之關連性，被告戊○○及其辯護
    人於準備程序迄至本案言詞辯論終結，均不曾爭執該等卷證
    之證據能力或提出關於證據能力之聲明異議（見本院卷第29
    、69、70頁筆錄），且卷內之傳聞書證，亦無刑事訴訟法第
    159 條之4 顯有不可信之情況或其他不得作為證據之情形，
    本院認引為證據為適當，是依刑事訴訟法第159 條之4 、之
    5 等規定，下述認定事實所引用之證據方法均有證據能力。
貳、事實認定：
一、上述爬窗入內行竊得手但為警逮捕查獲之事實，業據被告始
    終自白不諱，證人甲○○、丁○○、丙○○分於警詢、偵訊
    或本院審理時到庭證述被告自窗戶侵入12樓之瑪達哈利公司
    辦公室、上述飾品遭竊、為警逮捕後在被告隨身攜帶之黑色
    手提包內起獲甲○○之零錢包及上述飾品等節甚詳，證人乙○○亦於本院審理中到庭證述其與同事簡招輝據報前往現場
    ，且在12樓客廳逮捕被告起出失竊物品之查獲經過無誤，並
    有搜索扣押筆錄、扣押物品目錄表、物品發還領據、飾品照
    片及驗出戊○○指紋之內政部警政署刑事警察局鑑定書等件
    在卷可稽，且有被告當庭繪製之現場位置簡圖乙件存卷為憑
    （見本院卷第31頁），該圖亦經在瑪達哈利公司任職8 年之
    丁○○當庭確認無訛（見本院卷第59頁審判筆錄），則被告
    藉拜訪客戶之機起意行竊，未經瑪達哈利公司同意，先開啟
    大門走道旁未鎖之窗戶徒手攀爬進入走道而無故侵入他人建
    築物（丁○○業已證稱該辦公室晚上無人居住），再從辦公
    室客廳門旁之窗戶爬入辦公室，後在辦公桌內竊得甲○○所
    有之零錢包及飾品，但及時為警據報到場逮捕，並在被告身
    上起獲該等物品等情，已有足夠之補強證據作為佐證，被告
    出於任意而為之此部分自白查與事實相符而可採信。
二、關於被告為警逮捕前在屋內與丙○○、丁○○對峙之經過，
    經查，證人丙○○於本院審理中到庭具結證稱：我在辦公室
    廁所內發現被告，問他是誰？在這裡做什麼？請他出示證件
    ，他說沒帶，還說是之前屋主的小兒子，丁○○打電話跟老
    闆確認不認識被告，我也打回公司請求支援並拖延時間，後
    來被告走出廁所，我一直跟他保持距離，被告想離開，我守
    住辦公室門口不讓被告離開，雙方僵持了10多分鐘，被告可
    能覺得我已經篤定不讓他離開，我們就打起來了，被告先出
    拳打我頭部左側，想要嚇唬我或讓我閃開，但我用手擋開，
    並拿保全警棍反擊打被告左手臂，結果警棍脫手，接著我們
    面對面互相扭打僵持1 分多鐘，被告拿客廳桌上的木頭煙灰
    缸（查證人丁○○已證稱係木頭製之桌上型裝飾品，比煙灰
    缸大，約一個半手掌大，未據扣案，以下均依丙○○所述逕
    稱煙灰缸），手繞到我後腦勺砸下去，可能我頭有低下來因
    而被砸到受傷，煙灰缸掉了，之後我扭住被告脖子不讓他離
    開，被告也抱住我的腰，彼此都想要把對方摔倒，但一直都
    站著無人倒下或跪下，丁○○則在辦公室裡面距離我們1 、
    2 公尺左右，她用言語叫我們兩個不要再打了，直到員警到
    場時，因為我穿保全制服，所以警察第一時間上前制伏被告
    （見本院卷第51至55頁筆錄），經核與證人丁○○同庭證述
    ：被告一直求我們原諒他，說不是有意要進來，但我問他進
    來的目的到底是什麼，他又答不出來，請我們不要報警，這
    樣對話大概經過10分鐘，後來被告一直要出去、要去開門，
    丙○○一直擋住不讓他出去，兩個人互相拉扯、扭打、抱住
    僵持不下約1 、2 分鐘，被告還有拿木頭飾品打丙○○的頭
    等詞大致相符（見本院卷第56至59頁筆錄），且丙○○因本
    案受有頭部挫傷之事實，有其診斷證明書乙紙存卷為憑（見
    偵卷第37頁），應認係被告持木製飾品砸向丙○○後腦勺所
    致；雖丁○○稱是保全制伏被告，且把被告壓在地上約5 分
    鐘，但其自承對於拉扯扭打的細節都不太記得，其所述保全
    將被告壓制在地上長達5 分鐘之事是否正確？已非無疑，又
    丙○○明確證稱其與被告扭脖抱腰僵持過程中無人倒下、跪
    下，始終站著，證人即查獲員警乙○○亦到庭證稱：我透過
    玻璃門看到辦公室內兩個人（按即被告與保全）站立著互相
    拉扯、推擠，「後來我加入他們的拉扯，他們的手都互相抓
    著彼此，很用力有掙扎的樣子，我加入後時間很短暫，我順
    勢把被告側身直接摔倒在地上，把他壓制住之後再確認他的
    身分」，「（問：從你注意到屋內狀況，一直到你加入他們
    扭打，他們2 人都一直照你所說用力有掙扎的狀況在扭打中
    而沒有鬆手的跡象？）時間很短暫，我看到的時間大概3 至
    5 秒，我加入拉扯之後，我感覺被告跟保全員的力氣有放盡
    的跡象，所以我進去加入拉扯時，他們就沒有持續用力」（
    見本院卷第67至69頁筆錄），核與丙○○之院訊證詞一致，
    當以記憶理當較為深刻之丙○○及實際壓制逮捕被告之乙○○證詞認係當時所發生之真實經過；又雖丙○○院訊時所述
    與警、偵訊所述拉扯扭打之經過與各舉動之順序略有出入（
    見偵卷第14、56頁筆錄），然就被告出拳攻擊其頭部、持物
    品砸中其後腦成傷、互相扭打等被告攻擊方式之關鍵情節均
    仍一致，相較之下，院訊證詞較為詳細，其所稱警詢時剛被
    攻擊、頭有點暈暈的，尚屬合於情理，且被告與丙○○業已
    就傷害部分達成和解並具狀撤回傷害告訴（見偵卷第61至64
    頁），則被告既已取得丙○○之諒解，丙○○自無捏造事實
    陷害被告之必要，是其歷次證詞縱有上述若干細微出入，仍
    難否定其院訊證詞之真實性，被告曾謂不確定把東西丟向保
    全右肩還是哪裡、推了1 、2 下就被保全拉著、揮拳打保全
    跟丟東西是同一下、兩人只是抱在一起云云，難免避重就輕
    ，尚難俱認為真。
三、按竊盜或搶奪，因防護贓物、脫免逮捕或湮滅罪證，而當場
    施以強暴脅迫者，以強盜論，刑法第329 條定有明文（即所
    謂準強盜罪）。之所以如此擬制，乃因準強盜罪之取財行為
    與施強暴、脅迫行為之因果順序，雖與強盜罪相反，卻有時
    空之緊密連接關係，以致竊盜或搶奪故意與施強暴、脅迫之
    故意，並非截然可分，而得以視為一複合之單一故意，亦即
    可認為此等行為人之主觀不法與強盜行為人之主觀不法幾無
    差異；復因取財行為與強暴、脅迫行為之因果順序縱使倒置
    ，客觀上對於被害人或第三人所造成財產法益與人身法益之
    損害卻無二致，而具有得予以相同評價之客觀不法。故擬制
    為強盜行為之準強盜罪構成要件行為，雖未如刑法第328 條
    強盜罪之規定，將實施強暴、脅迫所導致被害人或第三人不
    能抗拒之要件予以明文規定，惟必於竊盜或搶奪之際，當場
    實施之強暴、脅迫行為，「已達使人難以抗拒之程度」，排
    除僅屬當場虛張聲勢或與被害人或第三人有短暫輕微肢體衝
    突之情形，其行為之客觀不法，方與強盜行為之客觀不法相
    當，而得與強盜罪同其法定刑，司法院大法官會議釋字第63
    0 號解釋理由書釋明在案（大法官許玉秀於協同意見書中並
    指明此乃從人身自由與安全基本權的侵害程度，對制裁範圍
    加以限縮，屬於依憲法意旨的限縮解釋）。所謂難以抗拒，
    應就客觀具體之情狀加以判斷，祇須行為人所施之強暴、脅
    迫手段，在通常相類似之狀況下，足以壓制對方之抗拒程度
    為已足，並非以使人完全喪失抗拒能力為必要，至被害人（
    或第三人）能否抗拒，實際上有無抗拒，則非所問（最高法
    院99年度台上字第2045號判決意旨供參），亦即，應按依通
    常一般人在同一情況下，其意思自由是否將因此受到相當程
    度之壓制為斷，不以被害人或第三人之主觀意思為準，更不
    應以被害人或第三人實際上曾進行奮力抵抗即反推其未達難
    以抗拒之程度，且承上大法官對準強盜罪係採取擬制與強盜
    罪具有相當之客觀不法之合憲性解釋立場，既係擬制，即非
    完全等同，縱使應排除虛張聲勢或僅短暫輕微肢體衝突等例
    示情形，亦非應達到強盜罪所要求完全無法抗拒之程度，以
    強暴手段而言，行為人持續性、數次且已造成對方人身法益
    實際侵害之攻擊，相較於短暫輕微之衝突，應認已達足以使
    對方難以抗拒之程度。
四、以本案而言，當被告在瑪達哈利公司廁所內為保全丙○○及
    該公司員工丁○○發現無故侵入該建築物之後，後者要求出
    示身分證明，前者拒絕，雙方續移至辦公室客廳大門口附近
    僵持約10分鐘之久，在被告亟欲離開，但察覺丙○○始終擋
    住大門去處之際，先後有揮右拳攻擊丙○○頭部左側、與丙○○扭打、在扭打過程中突持木質硬物砸向丙○○後腦勺成
    傷、又續為抱腰扭打，前後共約有1 、2 分鐘之久，均已如
    前所述，被告對丙○○所施以數次、持續、近身且針對頭部
    脆弱部位致傷之強暴攻擊手段，顯非當場虛張聲勢，更非短
    暫輕微肢體衝突，雖丙○○曾閃開或續為扭打甚而持保全警
    棍或徒手反擊致使被告受傷，尚非完全無法抗拒，但其亦稱
    「我要制伏他（被告），想要把他弄倒，但是他可能力氣比
    我大，身材比我高壯，所以我沒有辦法制伏他，也沒有讓他
    跑掉」（見本院卷第59頁筆錄），衡諸被告自承身高178 公
    分、體重近80公斤，確實較丙○○自述之175 公分、體重85
    公斤略高，被告急於離開現場之心態，客觀上亦足以使被告
    因此施力較猛，丙○○所述雙方強弱之態勢，自有其客觀憑
    據，再參以前述員警乙○○加入拉扯之際，已感覺雙方有氣
    力放盡之跡象，故當員警加入後，雙方即未持續用力，顯見
    在被告持續攻擊之下，丙○○所述如果警察不來，已有讓被
    告跑的準備，適可描述其即將完全失去抵抗能力之狀況，則
    在此之前雙方扭打僵持之過程中，當時丙○○如此已開始受
    防身術格鬥訓練之壯碩保全尚且無法制伏被告，其他身材氣
    力較差之通常一般人（類如在場目擊之丁○○等），承受被
    告如此攻擊，其意思自由當認已足以受到相當之壓制，而達
    難以抗拒之程度，雖丙○○曾稱可以適度反擊、丁○○曾稱
    保全被打後仍有辦法抵抗被告要出去之動作等，但承上三、
    之所述，被害人或第三人能否抗拒、實際上有無（奮力）抵
    抗，均非認定其等受強暴是否已達難以抗拒程度之標準；又
    雖被告行竊之位置（辦公室辦公桌抽屜內）、躲藏之地方（
    辦公室後方廁所）及攻擊丙○○之地點（辦公室內大門口附
    近）並非相同，但均處於同一空間即瑪達哈利公司位於12樓
    之辦公室內，被告未曾離去現場，其強暴手段自係實施竊盜
    後「當場」所為要無疑義，是本諸本案當時客觀之具體情狀
    ，保全丙○○與公司員工丁○○已然獲報到場，丁○○去電
    老闆確認身分知悉被告所述不實，至少已確認被告無故侵入
    該辦公室，丙○○又始終擋住門口去路拒絕讓其離開，並已
    去電向公司求援，且於警報器響起時該保全公司業已通報警
    方到場，丙○○顯有等候警方到場逮捕被告之意思與配合實
    施逮捕之行為，在此狀況下，被告為急於離去脫免逮捕，竟
    仍當場對阻止其離去之丙○○施以前揭徒手或持物攻擊之強
    暴手段，已達使人難以抗拒之程度，辯護人辯稱被告非當場
    施以強暴、僅係短暫輕微肢體衝突之論斷，悖於卷存積極事
    證及通常事理，尚非可採，無從執為對被告有利之認定。
五、綜上所述，被告基於行竊之意，徒手爬越兩道窗戶，無故侵
    入瑪達哈利公司所在之12樓建築物辦公室內，又在內徒手竊
    得該公司負責人甲○○所有之零錢包、項鍊及墜子，後在保
    全丙○○、公司員工丁○○趕至見事跡敗露之際，為急於離
    去脫免逮捕，竟對丙○○當場施以徒手揮拳或持木質硬物砸
    向丙○○致其後腦成傷等強暴手段，已達使人難以抗拒之程
    度，均已足堪認定，被告關於爬窗行竊之任意性自白查與事
    實相符，但被告及辯護人關於非當場施暴或未達難以抗拒程
    度之辯解，尚非可採，本案事證已臻明確，被告犯行堪以認
    定，自應依法論科。
參、論罪科刑：
一、按刑法第329 條之以強盜論，即以強盜罪相當條文處罰之意
    ，並非專以第328 條第1 項之強盜論，故第330 條所謂犯強
    盜罪，不僅指自始犯強盜罪者而言，即依第329 條以強盜論
    者，亦包括之，如此項準強盜有第321 條第1 項各款情形之
    一，自應依第330 條論處，最高法院25年上字第6626號及42
    年臺上字第523 號判例意旨參照。又按刑法第321 條第1 項
    第2 款所謂毀越門扇或其他安全設備，係指毀損或超越及踰
    越而言，且窗戶係供通風之安全設備，並非供人爬進爬出之
    用，爬窗行竊，自係踰越安全設備竊盜（同院69年度台上字
    第2415號、70年度台上字第3809號判決意旨可憑）。查被告
    於夜間未經同意進入瑪達哈利公司位於上址12樓之辦公室內
    行竊得手，但該處尚非住宅或夜間有人居住之建築物，惟被
    告仍係無故侵入他人建築物，且因被告係徒手開啟爬越窗戶
    入內行竊，依據前揭說明，自係踰越窗戶之安全設備行竊，
    而有刑法第321 條第1 項第2 款之情形，另被告於行竊得手
    後事跡敗露之際，為急於離去脫免逮捕，當場在該辦公室內
    對趕至之保全丙○○施以徒手或持物攻擊之強暴手段，已達
    使人難以抗拒之程度，該當刑法第329 條之準強盜罪，依據
    前揭判例意旨，核被告所為，係犯刑法第306 條第1 項之無
    故侵入他人建築物罪及同法第329 條、第330 條第1 項之加
    重準強盜罪。
二、檢察官以被告所為係犯準強盜罪，然被告既係越窗入內行竊
    ，該當踰越安全設備之加重要件，自應論以加重準強盜罪，
    故檢察官之論斷，容有誤會，惟起訴之基本事實同一，本院
    復已告知罪名供被告及辯護人進行防禦（見本院卷第56頁筆
    錄），爰依法變更起訴法條。被告於無故侵入他人建築物期
    間內竊取他人所有之物，所犯該兩罪之犯罪行為有所重疊，
    應認係一行為觸犯數罪名，為想像競合犯，應從一重之加重
    準強盜罪處斷。檢察官於起訴書所犯法條漏未論及無故侵入
    他人建築物罪，但於起訴之犯罪事實中業已述及被告潛入他
    人辦公室，該部分業經起訴，且告訴人即瑪達哈利公司負責
    人甲○○已依法提出告訴（見偵卷第12頁警詢筆錄），本院
    自應加以裁判而論斷如上；又公訴檢察官曾謂被告涉犯加重
    準強盜未遂罪嫌，但因被告行竊所得之零錢包、飾品等物已
    由被告放入其隨身攜帶之黑色包包內，因而取得對該等物品
    之實際支配力，當認其竊盜犯行業已既遂，公訴人此部分論
    述，容有誤會；再被告當場所持用以施強暴脅迫之木質裝飾
    品，核其性質當認係自然界之物質，尚難謂為通常之「器械
    」，自非刑法第321 條第1 項第3 款所稱之「兇器」（最高
    法院92年度台非字第38號判決意旨參照），是被告所為並不
    該當該款之加重要件，均附此敘明。
三、查被告未曾受有期徒刑以上刑之宣告，此有臺灣高等法院被
    告前案紀錄表在卷可稽，此次僅因經濟困窘、積欠房租，一
    時失慮臨時起意犯下本案，業據被告於審理中陳述甚詳（見
    本院卷第71頁筆錄），尚非預謀計畫犯案，所竊之物復已及
    時歸還被害人甲○○，此有物品發還領據乙紙存卷可考（見
    偵卷第35頁），是被告未曾因本案取得任何不法利益，綜合
    其犯罪之情狀以觀，若就其上開犯行科以法定最低度刑（有
    期徒刑7 年），顯有情輕法重之憾，情堪憫恕，故依刑法第
    59條之規定，酌減其刑。
四、爰審酌被告無故侵入他人建築物行竊得手，又施暴企圖脫免
    逮捕，損及他人建物管領權、財產權及人身安全，然終究犯
    後大致坦承犯行，且多次表達悔意，更積極與丙○○達成和
    解而取得其諒解，此有和解書乙紙附卷為憑（見偵卷第64頁
    ），所竊之物又已歸還被害人甲○○，降低其犯罪所造成之
    損害，犯後態度尚稱良好，暨其素行、生活狀況、犯罪之動
    機、目的、手段等一切情狀，兼參酌公訴人亦請求從輕量刑
    之意見，量處如主文所示之刑。
五、末被告脫免逮捕時對丙○○施以強暴所用瑪達哈利公司所有
    之木質裝飾品，非被告所攜帶之「兇器」，亦非被告所有，
    且別無法定沒收事由，故不另諭知沒收，併此指明。
據上論斷，應依刑事訴訟法第299 條第1 項前段、第300 條，刑
法第329 條、第330 條第1 項、第306 條第1 項、第55條、第59
條，刑法施行法第1 條之1 第1 項、第2 項前段，判決如主文。
本案經檢察官林彥均到庭執行職務。
中    華    民    國    99    年    11    月    18    日
                  刑事第五庭  審判長法  官  黃程暉
                                    法  官  宣玉華
                                    法  官  吳勇毅
上正本證明與原本無異。
如不服本判決應於收受送達後10日內向本院提出上訴書狀，並應
敘述具體理由；其未敘述上訴理由者，應於上訴期間屆滿後20日
內向本院補提理由書（均須按他造當事人之人數附繕本）「切勿
逕送上級法院」。告訴人或被害人如對於本判決不服者，應具備
理由請求檢察官上訴，其上訴期間之計算係以檢察官收受判決正
本之日期為準。
                                    書記官  游秀珠
中    華    民    國    99    年    11    月    19    日
附錄論罪科刑法條全文：
中華民國刑法第330條
（加重強盜罪）
犯強盜罪而有第321 條第1 項各款情形之一者，處7 年以上有期
徒刑。
前項之未遂犯罰之。
中華民國刑法第329條
（準強盜罪）
竊盜或搶奪，因防護贓物、脫免逮捕或湮滅罪證，而當場施以強
暴脅迫者，以強盜論。
中華民國刑法第306條
（侵入住居罪）
無故侵入他人住宅、建築物或附連圍繞之土地或船艦者，處1 年
以下有期徒刑、拘役或3 百元以下罰金。
無故隱匿其內，或受退去之要求而仍留滯者，亦同。

司法院資訊處製作；財團法人民間司法改革基金會備份。
